【裁判字號】    92,訴,159
【裁判日期】    920606
【裁判案由】    清償債務
【裁判全文】
臺灣基隆地方法院民事判決  九十二年度訴字第一五九號
    原      告  第一商業銀行股份有限公司
    法定代理人  丁○○
    訴訟代理人  乙○○
    被      告  甲○○
                丙○○
                戊○○
右當事人間請求清償債務事件，本院判決如左：
    主    文
被告甲○○、丙○○應連帶給付原告新臺幣肆佰玖拾萬元，及自民國九十一年九月六
日起至清償日止，按週年利率百分之七點二一五計算之利息，暨自民國九十一年十月
七日起至民國九十二年四月六日止，按週年百分之零點七二一五計算，自民國九十二
年四月七日起至清償日止，按週年百分之一點四四三計算之違約金。
原告其餘之訴駁回。
訴訟費用由被告甲○○、丙○○連帶負擔三分之二，餘由原告負擔。
    事    實
甲、原告方面：
一、聲明：被告應連帶給付原告新臺幣（下同）四百九十萬元，及自民國九十一年九
    月六日起至清償日止，按週年利率百分之七點二一五計算之利息，暨自民國九十
    一年十月七日起至民國九十二年四月六日止，按週年百分之零點七二一五計算，
    自民國九十二年四月七日起至清償日止，按週年百分之一點四四三計算之違約金
    。
二、陳述：訴外人（即借款人）興海海事工程企業有限公司（下稱興海公司）於民國
    八十八年九月三十日及九十年十月三十日邀同被告甲○○、丙○○、戊○○為連
    帶保證人與原告訂立保證契約，願就借款人對原告所負之一切債務（指債務人於
    現在及將來對原告所負之借款、票據、墊款、保證、損害賠償及其他債務）在本
    金最高限額一千萬元內及各個債務約定計算之利息、違約金負連帶清償責任。嗣
    訴外人興海公司於八十八年間向原告借款三筆，合計四百九十萬元，約定利息按
    週年利率百分之七點二一五計付，並約定如逾期清償，除仍按上開利率計息外，
    逾期在六個月內部分，另按原訂利率加付一成違約金，逾期在六個月以上者，其
    超過六個月部分，違約金加倍計付。詎上開債務已屆清償期，屢經催討，訴外人
    興海公司僅清償至九十一年九月五日應攤還之利息，其餘債務均未清償。被告既
    為連帶保證人，自應負連帶清償責任，爰依最高限額連帶保證契約之法律關係，
    請求被告負連帶清償責任。
三、證據：提出保證書二份、約定書四份、印鑑卡三份、約定書印鑑三份、借據三份
    、借款展期約定書十一份、本院九十一年度自字第六○號刑事判決一份（以上均
    為影本）、放款戶授信明細查詢單正本六紙。
乙、被告方面：
一、被告甲○○：
  (一)聲明：原告之訴駁回。
  (二)陳述：其確實有擔任興海公司之保證人，對原告請求之金額均無意見，但目前沒
    有錢可以清償。又其簽立保證書時，原告有告知興海公司最高借款額度為一千萬
    元，在此額度內其皆要負責，當時被告丙○○有在場，至於銀行人員有無將上情
    告知丙○○則不知情。
二、被告丙○○：
  (一)聲明：原告之訴駁回。
  (二)陳述：其確實有在二份保證書及八十八年借據上簽名，惟借款展期約定書上簽名
    及原告提出所有文件上之印文皆係訴外人興海公司所偽造盜用，且八十八年九月
    三十日係訴外人沈家聲告知僅借款二百萬元，其始在保證書上簽名，第二次即九
    十年十月三十日簽立保證書時，保證契約上之金額係空白，並未填載金額。又本
    件最高限額保證契約係未定期間，其已分別於九十一年六月二十一日及同年六月
    二十四日寄存證信函向原告表示不再擔任興海公司之保證人，原告仍於九十一年
    六月二十六日通過二百九十萬元借款部分之展期，其自無庸負保證責任。至於二
    百萬元信保基金借款部分，應係對信譽良好之廠商才能核准，而興海公司之信譽
    不佳，原告仍借款給興海公司，作業顯有過失。
  (三)證據：提出不起訴處分書、起訴書、保證書各一份、存證信函九份、回執十四份
    、借款展期約定書六份、印鑑證明、銀行印鑑卡、郵政存簿儲金印鑑單各一份（
    以上均為影本）。
三、被告戊○○
  (一)聲明：原告之訴駁回。
  (二)陳述：其僅於八十八年九月三十日在保證書上簽名，其餘原告所提保證書、借據
    及展期約定書上之簽章皆非其所為。當初係訴外人即興海公司負責人沈家聲借錢
    時，要其擔保借款保證人，其基於朋友情誼才同意，後來方知其係興海公司之股
    東。原告在簽保證書時，未告知其簽立保證書之效力，且未核對其是否為股東，
    若其知道保證之效力，就不會在保證書上簽名。
    理    由
一、原告主張：訴外人興海公司於八十八年九月三十日及九十年十月三十日邀同被告
    甲○○、丙○○、戊○○為連帶保證人與原告訂立保證契約，願就借款人對原告
    所負之一切債務在本金最高限額一千萬元內及各個債務約定計算之利息、違約金
    負連帶清償責任。嗣訴外人興海公司於八十八年間向原告借款三筆，合計四百九
    十萬元，約定利息按週年利率百分之七點二一五計付，並約定如逾期清償，除仍
    按上開利率計息外，逾期在六個月內部分，另按原訂利率加付一成違約金，逾期
    在六個月以上者，其超過六個月部分，違約金加倍計付。詎上開債務已屆清償期
    ，屢經催討，訴外人興海公司僅清償至九十一年九月五日應攤還之利息，其餘債
    務均未清償等情，依最高限額連帶保證契約之法律關係，求為命被告連帶給付四
    百九十萬元及如聲明所示之利息、違約金之判決。
二、被告甲○○係以：其無力清償等語；被告丙○○則以：借款展期約定書上簽名及
    原告提出所有文件上之印文皆係訴外人興海公司所偽造盜用，且八十八年九月三
    十日係訴外人沈家聲告知僅借款二百萬元，其始在保證書上簽名，第二次即九十
    年十月三十日簽立保證書時，保證契約上之金額係空白，並未填載金額。又本件
    最高限額保證契約係未定期間，其已分別於九十一年六月二十一日及同年六月二
    十四日寄存證信函向原告表示不再擔任興海公司之保證人，原告仍於九十一年六
    月二十六日通過二百九十萬元借款部分之展期，其自無庸負保證責任。至於二百
    萬元信保基金借款部分，應係對信譽良好之廠商才能核准，而興海公司之信譽不
    佳，原告仍借款給興海公司，作業顯有過失等語；被告戊○○亦以：其僅於八十
    八年九月三十日在保證書上簽名，其餘原告所提保證書、借據及展期約定書上之
    簽章皆非其所為。其係基於朋友情誼始同意擔任保證人，後來方知其係興海公司
    之股東。原告在簽保證書時，未告知其簽立保證書之效力，且未核對其是否為股
    東，若其知道保證之效力，就不會在保證書上簽名等語，資為抗辯。
三、原告主張訴外人興海公司於八十八年九月三十日邀同被告甲○○、丙○○、戊○○為連帶保證人與原告訂立本金最高限額一千萬元之保證契約，並於九十年十月
    三十日邀同被告甲○○、丙○○為連帶保證人，與原告再訂立最高限額保證契約
    。嗣訴外人興海公司於八十八年間向原告借款三筆，合計四百九十萬元，並為前
    揭利息、違約金之約定。詎上開債務已屆清償期，屢經催討，訴外人興海公司僅
    清償至九十一年九月五日應攤還之利息，其餘債務均未清償等情，為被告所不爭
    執，並有原告提出之提出保證書二份、約定書四份、借據三份、借款展期約定書
    十一份及放款戶授信明細查詢單正本六紙在卷可稽，堪信為真實。
四、按保證人與債權人約定就債權人與主債務人間所生一定範圍內之不特定債務，預
    定最高限額，由保證人予以保證之契約，學說上稱之為「最高限額保證」。此種
    保證如定有期間者，在該期間內所生約定範圍之債務，不逾最高限額者，均為保
    證契約效力所及；如未定期間者，於保證契約未經保證人依民法第七百五十四條
    規定終止或有其他消滅原因以前，所生約定範圍內之債務，亦同。故在該保證契
    約有效存在期間內，已發生之約定範圍內債務，縱因清償或其他事由而減少或消
    滅，該保證契約依然有效，嗣後所生約定範圍內之債務，於不逾最高限額者，債
    權人仍得請求保證人履行保證責任，有最高法院七十七年度臺上字第九四三號判
    例可資參照。本件依原告所提出之八十八年九月三十日、九十年十一月三十日保
    證書所載：「連帶保證人：：：今向第一商業銀行股份有限公司：：：保證興海
    海事工程企業有限公司（以下簡稱債務人）對貴行所負之一切債務，以本金新台
    幣壹仟萬元正為限額，願與債務人連帶負全部償付之責任，並由每一保證人負單
    獨清償全部之責：：：」等內容觀之，該保證書乃所謂「未定期限之最高限額保
    證契約」，依前揭說明，於保證契約未經保證人依民法第七百五十四條規定終止
    或有其他消滅原因以前，所生一千萬元範圍內之債務，均為保證效力所及。茲就
    原告對被告等之請求，是否有理由，分述如下：
  (一)被告甲○○部分：
    被告甲○○對於其簽立前揭保證任擔任訴外人興海公司之連帶保證人及原告請求
    之金額均不爭執，僅以其無資力清償作為抗辯。惟有無資力償還，乃係執行問題
    ，不得據為不負履行義務之抗辯，有最高法院十九年上字第一七三三號判例可資
    參照，是被告甲○○以其無資力清償作為拒絕履行債務之抗辯，自屬無據，原告
    訴請其負前揭債務連帶清償責任，為有理由，應予准許。
  (二)被告丙○○部分：
    原告主張被告丙○○應負前揭債務連帶清償責任，為被告丙○○所否認，並以前
    揭情詞作為抗辯。經查：本件原告係依最高限額連帶保證契約為前揭請求，而被
    告丙○○既已自認其確實分別在八十八年九月三十日及九十年十一月三十日之保
    證書上簽名，訴外人興海公司亦確於八十八年間向原告借款四百九十萬元，已如
    前述，被告丙○○復未能就其簽立前揭保證書時，其上之保證金額係空白乙節舉
    證證明，則依前揭說明，其就此在最高限額範圍內之債務，自須負連帶保證之責
    。至於借款展期約定書上簽名及原告提出所有文件上之印文是否係訴外人興海公
    司所偽造盜用，均不影響其依法應負之保證責任。又按就連續發生之債務為保證
    而未定有期間者，保證人得隨時通知債權人終止保證契約。前項情形，保證人對
    於通知到達債權人後所發生主債務人之債務，不負保證責任，民法第七百五十四
    條固定有明文。惟保證人對於終止保證契約通知到達前所發生主債務人之債務，
    仍須負保證責任。本件被告丙○○雖已分別於九十一年六月二十一日及同年六月
    二十四日寄存證信函向原告表示不再擔任興海公司之保證人，並提出存證信函及
    其回執為證，然本件原告請求之三筆借款係發生於八十八年十月四日（一百四十
    萬元及六十萬元）、八十八年十月十二日（二百九十萬元）被告丙○○終止前揭
    保證契約之前，有各該借據在卷可稽，雖該三筆借款嗣後之延期清償未經被告丙○○同意，且其中二百九十萬元之借款係於被告丙○○為終止前揭保證契約之意
    思表示後，原告始同意主債務人延期清償，惟延期清償僅係將原清償日延展，原
    債務並未因而消滅，故被告丙○○就終止前揭保證契約前仍未消滅之該三筆借款
    ，自仍須負保證責任。另被告丙○○辯稱興海公司之信譽不佳，原告仍借款給興
    海公司，作業顯有過失等情，並未舉證證明，且被告丙○○既知興海公司信譽不
    佳，仍願擔任其連帶保證人，自不得以此為由主張免負保證責任。從而，原告依
    最高限額連帶保證契約，請求被告丙○○就前揭債務負連帶清償責任，自有理由
    。
  (三)被告戊○○部分：
    原告主張被告戊○○應負前揭債務連帶清償責任，為被告戊○○所否認，並以其
    僅於八十八年九月三十日之保證書上簽名，其餘借據、保證書等文件上簽章皆非
    其所為，且未收到前揭債務展期之通知等語抗辯。經查：
  1.被告戊○○所為前揭抗辯，為原告所不爭執，並經訴外人黃惠莉、張淑珠於另案
    刑事案件中陳述明確，有本院檢察署檢察官九十一年度偵字第三六一七號、第三
    七二八號不起訴處分書、九十二年度偵字第一○○六號起訴書在卷可稽，原告既
    未舉證證明被告戊○○有表見代理之情事，被告戊○○自僅須就其於八十八年九
    月三十日所簽立之保證書負保證之責。
  2.依被告戊○○於八十八年九月三十日簽立之保證書第六條約定：「保證人所保證
    之債務，如債務人未依約履行時，貴行（即原告）基於債務人之申請，認為有允
    許債務人延期清償或分期清償之需要時，得以書面通知保證人，保證人同意於貴
    行書面通知到達或視為到達時，仍續負全部債務之保證責任」之反面解釋可知，
    若原告允許債務人延期清償或分期清償，而未以書面通知保證人，保證人則無須
    續負全部債務之保證責任。換言之，被告戊○○依約固須對主債務人興海公司對
    原告所負一切債務，以本金一千萬元為限額，與興海公司連帶負全部償付之責任
    ，惟此一千萬元限額之各筆債務，於清償期限屆至時，若原告允許興海公司延期
    清償或分期清償，應以書面通知保證人，否則保證人即無須續負全部債務之保證
    責任。查主債務人興海公司向原告所為之前揭三筆借款其到期日即清償日分別為
    八十九年十月四日（一百四十萬元及六十萬元）及八十九年十月二十日（二百九
    十萬元），有各該借據在卷可按。而該三筆借款屆期後，業經主債務人興海公司
    陸續聲請展期，並經原告同意展期，有借款展期約定書十一份在卷可稽。惟原告
    並將展期一事通知被告，為原告所自認（原告嗣雖撤銷前揭自認，陳稱其有通知
    被告，惟此撤銷未經被告同意，且原告亦未能證明所為自認與事實不符，依民事
    訴訟法第二百七十九條第三項規定，其所為撤銷自不生效力），且該借款展期約
    定書上之簽章均非被告戊○○所為，已如前述，原告復未能證明被告戊○○有同
    意展期之情事，則依兩造前揭保證書第六條之約定，被告戊○○就未經通知延期
    清償之前揭三筆借款，自無庸續負全部債務之保證責任。至於被告丙○○雖亦未
    於展期約定書上簽名，復不同意展期，然其與原告於九十年十一月三十日簽訂之
    保證書，並無前揭第六條之約定，故被告丙○○仍應就前揭三筆借款負保證之責
    ，附此敘明。
五、綜上所述，原告依最高限額連帶保證契約之法律關係，請求被告甲○○、丙○○
    連帶給付四百九十萬元及如主文第一項所示之利息、違約金，為有理由，應予准
    許。逾此部分所為請求，則無理由，應予駁回。
六、結論：原告對被告甲○○、丙○○之訴為有理由；對被告戊○○之訴為無理由，
    依民事訴訟法第七十八條、第八十五條第二項，判決如主文。
中      華      民      國    九十二    年      六      月      六      日
~B臺灣基隆地方法院民事庭
~B審判長法官  李木貴
~B法      官  姚貴美
~B法      官  王美婷
右為正本係照原本作成
如對本判決上訴，須於判決送達後廿日內向本院提出上訴狀
中      華      民      國    九十二    年      六      月      六      日
~B法院書記官  韓經綸


司法院資訊處製作；財團法人民間司法改革基金會備份。
